臺灣臺北地方法院民事判決
111年度重訴字第294號
原      告  許秀滿  

訴訟代理人  唐德華律師
被      告  臺北市政府

法定代理人  柯文哲  
訴訟代理人  張珮琦律師
上列當事人間請求返還土地等事件，本院於民國111年11月11日
言詞辯論終結，判決如下：
    主      文
原告之訴及假執行之聲請均駁回。
訴訟費用由原告負擔。 
    事實及理由
壹、程序部分：
    按原告於判決確定前，得撤回訴之全部或一部。但被告已為
    本案之言詞辯論者，應得其同意。訴之撤回應以書狀為之。
    但於期日，得以言詞向法院或受命法官為之。於期日到場或
    係以書狀撤回者，自前項筆錄或撤回書狀送達之日起，十日
    內未提出異議者，視為同意撤回。訴經撤回，視同未起訴，
    民事訴訟法第262條第1項、第2項、第3項及第263條第1項前
    段分別定有明文。次按訴狀送達後，原告不得將原訴變更或
    追加他訴，但擴張或減縮應受判決事項之聲明者，不在此限
    ，民事訴訟法第255條第1項第3款定有明文。復按不變更訴
    訟標的，而補充或更正事實上或法律上之陳述者，非為訴之
    變更或追加，民事訴訟法第256條亦定有明文。經查，原告
    原告起訴時原以臺北市政府、行政院農業委員會農田水利署
    為被告，依民法第767條第1項、第179條規定起訴請求被告
    負返還土地及相當於租金之不當得利責任，聲明為：「㈠被
    告臺北市政府應將坐落於臺北市○○區○○段○○段000○00000○00
    000地號土地（下稱系爭土地）上、如本院卷第21頁、第23
    頁照片所示紅框部分之溝渠及柏油拆除並回復原狀，將占用
    土地騰空返還予原告（實際占用面積待地政測量後補正）。
    ㈡被告臺北市政府應給付原告新臺幣（下同）875,930元，及
    自民國111年3月16日起至清償日止，按年息5%計算之利息，
    暨自111年3月16日起至返還土地之日止，按月給付原告14,7
    73元。㈢被告行政院農業委員會農田水利署應將坐落系爭土
    地上、如本院卷第21頁、第23頁照片所示綠框部分之圍牆拆
    除並回復原狀，將占用土地騰空返還予原告（實際占用面積
    待地政測量後補正）。㈣被告行政院農業委員會農田水利署
    應給付原告99,214元，及自111年3月16日起至清償日止，按
    年息5%計算之利息，暨自111年3月16日起至返還土地之日止
    ，按月給付原告1,685元。」（見本院卷第9頁、第10頁）。
    嗣於111年9月14日具狀撤回對行政院農業委員會農田水利署
    之起訴（見本院卷第281頁、第282頁）；嗣於111年11月7日
    具狀依臺北市古亭地政事務所複丈日期111年6月9日之複丈
    成果圖（下稱附圖）變更聲明為：「㈠被告應將坐落於系爭
    土地上、如附圖所示編號D（面積1.49平方公尺）、E（面積
    14.08平方公尺）、F（面積10.52平方公尺）部分之溝渠及
    柏油拆除並回復原狀，將占用土地騰空返還予原告。㈡被告
    應給付原告650,743元，及自111年3月16日起至清償日止，
    按年息5%計算之利息，暨自111年3月16日起至返還土地之日
    止，按月給付原告11,001元。」（見本院卷第296頁），經
    核原告所為撤回對行政院農業委員會農田水利署之訴部分，
    行政院農業委員會農田水利署未於十日內提出異議，揆諸前
    開規定，視為同意撤回，此部分訴訟已生撤回之效力。而原
    告依據土地複丈成果圖之測量結果確定請求拆除地上物之面
    積及位置、返還之土地範圍，係補充、更正事實上之陳述，
    非為訴之變更或追加，此部分自屬合法。另變更請求之金額
    部分則屬減縮應受判決事項之聲明，合於前開規定，應予准
    許。　　
貳、實體部分：
一、原告起訴主張略以：原告於95年間購得系爭土地，曾於97年
    間向臺北市政府相關局處詢問系爭土地為何遭設溝渠，經臺
    北市政府所屬文山區公所回覆稱系爭土地上現有水溝及箱涵
    應為文山區公所之前身景美區公所就已存在維護中，可見被
    告未經原告或前地主同意，在如附圖所示D、E、F部分施建
    溝渠、鋪設柏油，屬無權占用，原告自得依民法第767條第1
    項規定請求被告拆除溝渠、柏油，將土地交還原告。又被告
    無權占用系爭土地而受有相當於租金之不當得利，被告應給
    付回溯自起訴前5年即106年3月16日起至其返還系爭土地之
    日止，按申報地價年息10%計算之相當於租金之不當得利。
    為此，爰依民法第767條第1項、第179條規定提起本件訴訟
    等語，並聲明：㈠被告應將坐落於系爭土地上、如附圖所示
    編號D（面積1.49平方公尺）、E（面積14.08平方公尺）、F
    （面積10.52平方公尺）部分之溝渠及柏油拆除並回復原狀
    ，將占用土地騰空返還予原告。㈡被告應給付原告650,743元
    ，及自111年3月16日起至清償日止，按年息5%計算之利息，
    暨自111年3月16日起至返還系爭土地之日止，按月給付原告
    11,001元。㈢願供擔保請准宣告假執行。
二、被告則以：系爭土地位於臺北市文山區育英街17巷5弄接鄰育英街之交界處，依據歷年航測圖及GOOGLE街景圖，育英街17巷5弄道路至遲於68年起即供公眾通行作為道路使用，於原告購入前，系爭土地坐落育英街17巷5弄道路範圍之土地為既成道路，已成立公用地役關係，被告於系爭土地上進行維護、修繕，於法有據，原告不得請求拆除溝渠、柏油及返還土地，被告亦無不當得利可言等語，資為抗辯。並聲明：㈠原告之訴及假執行之聲請均駁回。㈡如受不利判決，願供擔保請准宣告免為假執行。
三、經查，原告於95年12月13日以買賣為原因，取得系爭土地所有權。系爭土地如附圖編號D、E、F所示部分位於原告所有之門牌號碼臺北市○○區○○街0○0號建物旁、育英街17巷5弄鄰接育英街處，其上經鋪設柏油路面，現作為道路使用，並設有箱涵、陰井、水溝蓋等設施，而由被告轄下之文山區公所養護等情，有土地登記第一類謄本、建物登記第一類謄本、現場照片、臺北市政府市長信箱機關回覆在卷可參（見本院卷第25頁至第39頁、第47頁至第60頁），並經本院會同臺北市古亭地政事務所人員至現場勘驗測量，製有勘驗筆錄、附圖即土地複丈成果圖可稽（見本院卷第213頁至第219頁、第271頁、第273頁），首堪認定。
四、原告主張系爭土地如附圖編號D、E、F部分並非既成道路，
    不具公用地役關係，被告無權於該部分土地上鋪設柏油、溝
    渠，請求被告移除並返還占用土地等語，為被告所否認，並
    以前詞置辯。茲就兩造爭執事項，分述如下：
  ㈠系爭土地如附圖編號D、E、F部分有公用地役關係存在：
　⒈按憲法第15條關於人民財產權應予保障之規定，旨在確保個
    人依財產之存續狀態行使其自由使用、收益及處分之權能，
    並免於遭受公權力或第三人之侵害，俾能實現個人自由、發
    展人格及維護尊嚴。如因公用或其他公益目的之必要，國家
    機關雖得依法徵收人民之財產，但應給予相當之補償，方符
    憲法保障財產權之意旨。既成道路符合一定要件而成立公用
    地役關係者，其所有權人對土地既已無從自由使用收益，形
    成因公益而特別犧牲其財產上之利益，國家自應依法律之規
    定辦理徵收給予補償（司法院大法官釋字第400號解釋）。
    又依司法院釋字第400號解釋理由書意旨，既成道路成立公
    用地役關係，首須為不特定之公眾通行所必要，而非僅為通
    行之便利或省時；其次，於公眾通行之初，土地所有權人並
    無阻止之情事；其三，須經歷之年代久遠而未曾中斷，所謂
    年代久遠雖不必限定其期間，但仍應以時日長久，一般人無
    復記憶其確實之起始，僅能知其梗概（例如始於日據時期、
    八七水災等）為必要。是倘私有土地已具有公用地役關係存
    在時，土地所有權人之權利行使，應受公眾使用之限制，亦
    即不得違反供公眾使用之目的，而排除他人之使用，自已無
    法自由使用收益，而形成因公益而犧牲其財產上之利益（最
    高法院96年度台上字第1704號、97年度台上字第1255號判決
    意旨參照）。
  ⒉觀諸被告提出系爭土地68年至110年間臺北市歷史圖資展示系
    統之航測影像圖套疊地籍圖，顯示當時系爭土地周遭大致地
    貌狀況，可知現今育英街17巷5弄兩側自六、七十年間起已
    蓋有多間民宅，系爭土地如附圖編號D、E、F所示部分已作
    為道路使用，且該道路範圍、寬度及路線均無明顯重大變化
    ，持續迄今未曾中斷；並參以原告提出市長信箱機關回覆內
    容略以：依現有溝蓋印有「景美公物」印記，系爭土地上現
    有之水溝及箱涵應為79年文山區公所前身之景美區公所時即
    已存在維護等語，堪認附圖編號D、E、F所示部分自6、70年
    間起迄至原告取得系爭土地所有權止，已供不特定人通行達
    20餘年。又育英街17巷5弄沿途兩側均已興建集合式公寓，
    房屋之大門均是面向育英街17巷5弄而開設，甚為密集，沿
    途之居民眾多，此有前開現場照片可佐，足見上開房屋之所
    有權人、使用人及往來之不特定人等，有持續以附圖編號D
    、E、F所示部分土地作為育英街17巷5弄之一部，供各該房
    屋出入通道使用之必要。再者，附圖編號D、E、F所示部分
    土地設有三座陰井、箱涵、水溝，係區公所為加強排水功能
    防免漶災所設置，亦為不特定之公眾排水所必要，原告復未
    提反證證明系爭土地供眾人通行、排水之初，原土地所有權
    人有何出面阻止之情事，揆諸前揭說明，自應認附圖編號D
    、E、F部分確屬既成道路，而有公用地役關係存在。　
  ㈡原告不得依民法第767條第1項前段、中段規定，請求上訴人
    將系爭道路柏油路面拆除並回復原狀，及請求被告給付相當
    於租金之不當得利：
  ⒈按所有人對於無權占其所有物者，得請求返還之；對於妨害
    其所有權者，得請求除去之；無法律上之原因而受有利益，
    致他人受損害者，應返還其利益，民法第767條第1項前段、
    中段、第179條固定有明文。惟按私有土地實際供公眾通行
    數十年之道路使用，公法上應認為已有公用地役關係存在，
    其所有權之行使應受限制，土地所有人不得違反供公眾通行
    之目的而為使用，即於上述公用目的範圍內，有容忍他人使
    用之義務。政府機關為有利於公眾之通行使用，就該道路鋪
    設柏油路面，設置側溝、路燈，埋設管線等都市道路之通常
    設施，屬合乎公共利益之行為，土地所有人亦應容忍。又既
    成道路成立公用地役關係者，其所有權人對土地無從自由使
    用收益，形成因公益而特別犧牲其財產上之利益，僅生公法
    上補償之權利義務關係，無私法上不當得利問題。(最高法
    院88年度台上字第3479號、101年度台上字第2043號、107年
    度台上字第2451號判決意旨參照)。
　⒉附圖編號D、E、F所示部分之土地既經認定有既成道路而成立
    公用地役關係，則依前開說明，原告就附圖編號D、E、F所
    示部分所有權之行使應受不得違反供公眾通行目的使用之限
    制，於公用目的範圍內，有容忍他人使用之義務。是被告為
    既成道路主管機關，就附圖編號D、E、F部分土地為鋪設柏
    油路面、溝渠之通常設施，屬其管理、養護市區道路之職責
    範圍內，且合乎公共利益之行為，並未脫逸供公眾通行之目
    的範圍，原告亦應容忍，難認被告係無權占有。是原告主張
    被告無權占用土地，依民法第767條第1項規定，請求被告刨
    除地面柏油、拆除溝渠，並返還占用之土地，洵非有據。
　⒊又附圖編號D、E、F所示部分已成立公用地役關係，原告無從
    對該部分土地自由使用收益，形成因公益而特別犧牲其財產
    上之利益，依前開說明，國家縱應依法律之規定辦理徵收補
    償，惟此乃公法上之權利義務，並無私法上不當得利之問題
    ，是原告主張依民法第179條規定，請求被告給付相當於租
    金之不當得利，亦屬無據。  
五、綜上所述，原告依民法第767條第1項、第179條規定請求被
    告將系爭土地上如附圖編號D、E、F部分之溝渠拆除、柏油
    刨除，將占用之土地回復原狀返還予原告，並依民法第179
    條規定，請求被告給付相當於租金之不當得利，均無理由，
    不應准許。又原告之訴既經駁回，其所為假執行之聲請亦失
    所附麗，一併駁回之。
六、本件事實已臻明確，兩造其餘之攻擊或防禦方法，及所援用
    之證據，經本院斟酌後，認為與判決基礎之事實並無影響，
    均不足以影響本裁判之結果，自無庸一一詳予論駁之必要，
    併此敘明。
七、訴訟費用負擔之依據：民事訴訟法第78條。
中　　華　　民　　國　　111 　年　　12　　月　　9 　　日
                  民事第八庭    法  官  宣玉華
以上正本係照原本作成。
如對本判決上訴，須於判決送達後20日內向本院提出上訴狀。如
委任律師提起上訴者，應一併繳納上訴審裁判費。
中　　華　　民　　國　　111 　年　　12　　月　　9 　　日
                                書記官  林怡秀